最高法院刑事判決　　　　　　九十四年度台上字第二五四一號
　　上　訴　人　甲○○
上列上訴人因違反商業會計法案件，不服台灣高等法院高雄分院
中華民國九十一年七月二十四日第二審判決（九十一年度上訴字
第四號，起訴案號：台灣屏東地方法院檢察署九十年度偵字第三
六四八、三九七三號），提起上訴，本院判決如下：
    主  文
原判決撤銷，發回台灣高等法院高雄分院。
    理  由
本件原判決認定上訴人甲○○係屏東縣恆春區漁會總幹事，朱金
珠為該漁會出納，負責收取該漁會會員入會費、常年會費並製作
收入傳票，併保管、清點及核算同事鍾玉芳、江美卿所代收之會
員健保費、勞保費款項、收據及所製作之收入傳票等業務，其會
計流程為倘朱金珠確認鍾玉芳、江美卿所繳代收之上開款項、收
據及收入傳票無訛，即於各款項收據空白處記明日期、金額並簽
署「朱」字表示收受，而將上開各類款項之收入傳票逐一核章連
續編號裝訂成冊，轉予會計江美蘭用印，再呈總幹事即上訴人簽
章後，將當日收取款項逐筆填製於現金收支日記簿，會計江美蘭
並憑以登載於總分類帳及各類費用明細帳，完成過帳程序。詎上
訴人竟與朱金珠共同基於意圖為自己不法所有之概括犯意聯絡，
自民國八十八年一月間某日起至八十九年六月間某日止，由朱金
珠連續將自身所收取及鍾玉芳、江美卿所交來，而為其業務上持
有如原判決附表所示合計新台幣（下同）二百三十六萬八千零四
十一元之款項，與上訴人共同侵占入己，其中計約一百零七萬元
，朋分與上訴人不定時每次一萬元至三萬元不等之需索。並由朱
金珠利用一人管領現款、核決收入傳票及填製現金收入日記簿之
控管疏漏，自八十八年一月間某日起至八十九年八月間某日止，
刻意短報填載入會費及常年會費收取金額於收入傳票，或以不定
期抽取藏匿鍾玉芳、江美卿所製作之收入傳票之不正當方法，僅
將賸餘之收入傳票裝訂成冊後再予連續編號，使會計江美蘭據以
入帳時不易察覺，致會計事項發生不實之結果，以求帳面平衡等
情。因而撤銷第一審判決，改判依牽連犯論處上訴人共同連續意
圖為自己不法之所有，而侵占對於業務上所持有之物罪刑，固非
無見。
惟查(一)、金錢或其他代替物，因消費借貸契約由當事人之一方移
轉所有權於他方者，他方雖負有以種類、品質、數量相同之物返
還之義務，但並非代所有權人保管原物，如其事後延不返還，係
民事上違約問題，與侵占罪之要件並不相同。原判決引用證人陳
姿伶、江美卿、江美蘭、朱金珠之證言為斷罪之資料，然卷查陳
姿伶供稱：「他（指上訴人）不定期向我借支二、三萬元，他會
扣還，但扣不夠，到我離職時，他還欠很多，我因害怕才離職。
」江美卿供稱：「我代理出納期間，甲○○每次向我借支一、二
萬元，只要我有代理，他都有向我借支過。」江美蘭證稱：「我
任職會計時，甲○○有向我要求借貸，……每次都約一、二萬元
，大約一個月一、二次，因為他要週轉，他說以後再以薪資抵扣
，沒有簽借據。」「他是預支他薪水名義向我借支。」（原判決
理由二(三)）；朱金珠供稱：「都是總幹事甲○○不定時向我拿現
款去花用，他又沒歸墊所致，我曾告知甲○○借用太多現金，帳
目已無法軋平，甲○○告訴我自行設法解決，或從代收款項下平
衡，所以我只好在登帳時隱匿部分傳票，以保持帳目平衡。」「
他借支的錢，他交待以隱匿傳票的方式補足欠缺的庫存現金。」
（原判決理由三）各等語。如果非虛，上訴人是否係向朱金珠借
款延不返還，或係假借款之名，而行侵占之實，仍有欠明瞭。原
判決對此未詳予調查審酌，遽憑此而認上訴人借款之初，即有侵
占之犯意，尚嫌速斷。(二)、共同正犯之所以應對其他共同正犯所
實施之行為負其全部責任者，以就其行為有犯意之聯絡為限，若
他犯所實施之行為，超越原計畫之範圍，而為其所難預見者，則
僅就其所知之程度，令其負責任，未可概以共同正犯論。原判決
前揭事實記載上訴人與朱金珠共同侵占朱金珠業務上持有之款項
二百三十六萬八千零四十一元，其中約一百零七萬元朋分與上訴
人不定時每次一萬元至三萬元不等之需索等情。按諸朱金珠等人
上開證言如果無訛，上訴人如係每次以一、二萬元不等向朱金珠
借款而未歸還，而成立侵占罪，其所得如為一百零七萬元，則對
朱金珠其餘侵占之款項究流向何處？上訴人是否知悉有此部分侵
占及違反商業會計法之行為，有無參與，亦有欠明瞭。原判決對
此亦未詳予調查說明，遽認上訴人亦應就此部分負共同正犯之責
，自有可議。上訴意旨指摘原判決不當，非無理由。按第三審法
院應以第二審判決所確認之事實為判決基礎，刑事訴訟法第三百
九十四條第一項前段定有明文。原判決上述之違背法令影響於事
實之確定，本院無可據以為裁判，應將原判決撤銷，發回原審法
院更為審判。末查不得上訴於第三審之罪與得上訴之罪為牽連犯
，而以不得上訴之罪為重，得上訴之罪為輕，雖依刑法第五十五
條從不得上訴之重罪論科，惟其牽連之輕罪，原得上訴，而牽連
犯罪之上訴又不可分，則對於該重罪亦應認為得上訴於第三審法
院。因此，本件所從重論處之業務侵占罪，雖屬不得上訴第三審
之案件，但其牽連之違反商業會計法部分原得上訴第三審，則該
業務侵占罪部分自亦得上訴第三審，併予明。
據上論結，應依刑事訴訟法第三百九十七條、第四百零一條，判
決如主文。
中　　華　　民　　國　九十四　年　　五　　月　 十九 　日
                      最高法院刑事第二庭
                          審判長法官  董　明　霈
                                法官  林　茂　雄
                                法官  張　祺　祥
                                法官  呂　永　福
                                法官  池　啟　明
      本件正本證明與原本無異
                                      書  記  官
中　　華　　民　　國　九十四　年　　五　　月　二十四　日
                                                Ａ
